【裁判字號】    97,消債更,1877
【裁判日期】    980110
【裁判案由】    聲請更生程序
【裁判全文】
臺灣高雄地方法院民事裁定          97年度消債更字第1877號
聲  請  人  甲○○
代  理  人  徐豐益律師
上列當事人聲請消費者債務清理事件，本院裁定如下：
    主  文
聲請駁回。
聲請費用由聲請人負擔。
    理  由
一、本件債務人主張：伊因有不能清償情事，曾依「中華民國銀
    行公會會員辦理消費金融案件無擔保債務協商機制」（下稱
    無擔保協商）申請債務協商並成立，約定自民國95年8 月起
    ，分100 期，年利率6.88％，每月應繳納為新台幣（下同）
    27,649元。然聲請人係擔任兼職會計之工作，每月收入僅約
    28,000元，而聲請人每月之必要生活費及女兒扶養費共計約
    19,284元，實已不足支付如此龐大之協商還款金額，迫不得
    已僅得選擇毀諾一途，並非伊惡意毀諾，實係因其客觀上確
    有不可歸責之事由所致。又伊無擔保或無優先權之債務總額
    未逾1,200 萬元，復未經法院裁定開始清算程序或宣告破產
    ，爰向本院聲請更生等語。
二、經查：
  (一)按債務人與金融機構協商成立者，不得聲請更生或清算。但
    因不可歸責於己之事由，致履行顯有重大困難者，不在此限
    ；本條例施行前，債務人依金融主管機關協調成立之中華民
    國銀行公會會員，辦理消費金融案件無擔保債務協商機制與
    金融機構成立之協商，準用前項之規定；消費者債務清理條
    例第151 條第5 、6 項定有明文。
  (二)債務人所主張之上開事實，業據提出債權人清冊、財產狀況
    說明書、財團法人金融聯合徵信中心之債權人清冊、戶籍謄
    本、家族體系表、土地及建物登記謄本、LQ-7015 號自用小
    客車行車執照、聲請人與其配偶、扶養人之95年、96年所得
    清單及財政部高雄市國稅局財產歸屬資料清單、前置協商聲
    請書影本、聲請人收入切結書、勞健保支出證明、水電費收
    據、電信費收據、天然氣費收據、有線電視費收據、管理費
    收據、國際紐約人壽及英國保誠人壽保險費收據、女兒教育
    費用收據、地價稅收據、牌照稅收據、燃料費收據、房屋稅
    收據等文書為證。本院又依職權發函美商花旗銀行，函調聲
    請人之債務協商協議書暨無擔保債務還款計畫書，花旗銀行
    回函在卷可稽。
  (三)依前開消費者債務清理條例第151 條第5 項規定，債務清償
    方案成立後，應由債務人按其條件履行，如於其後發生情事
    變更，在清償期間內之收入或收益不如預期，致該方案履行
    困難甚或履行不能，而有不可歸責於己之事由，始能聲請更
    生或清算。此項規定旨在避免債務人任意毀諾已成立之協商
    ，濫用更生或清算之裁判上債務清理程序，蓋以債務清償方
    案係經當事人行使程序選擇權所為之債務清理契約，債務人
    應受該成立之協議所拘束。債務人既已與金融機構協商成立
    ，如認該協商方案履行有其他不適當情形，自仍應再循協商
    途徑謀求解決。經查，聲請人前於95年8 月間與銀行債務協
    商成立後，繳款數期後即毀諾並未依協議還款，而於毀諾之
    時間點，是否有任何重大變化之情事，聲請人並未提出具體
    事證敘明，雖聲請人主張其薪資扣除必要生活費用及女兒之
    扶養費用後，已不足支付龐大之協商還款金額等語，聲明其
    係因協商之條件實為過苛而為毀諾，惟該協商條件既然係由
    聲請人與最大債權銀行雙方協議所達成，在客觀事實並未有
    顯著變動之下，上述情事均屬聲請人在協商時可得預見，據
    以評估此一協商方案是否逾越其負擔範圍，故「協商條件之
    嚴苛」顯與「不可歸責於己之事由致履行顯有重大困難」之
    要件不符。
  (四)又按「夫妻互負扶養義務，其負扶養義務之順序與直系血親
    尊親屬同，其受扶養權利之順序與直系血親尊親屬同。」、
    「負扶養義務者有數人而其親等同一時，應各依其經濟能力
    ，分擔義務」、「受扶養權利者，以不能維持生活而無謀生
    能力者為限。前項無謀生能力之限制，於直系血親尊親屬，
    不適用之。」、「因負擔扶養義務而不能維持自己生活者，
    免除其義務。但受扶養權利者為直系血親尊親屬或配偶時，
    減輕其義務。」、「扶養之程度，應按受扶養權利者之需要
    與負扶養義務者之經濟能力及身分定之。」，民法第1116條
    之1 、第1115條第3 項、第1117條、第1118條、第1119條分
    別定有明文。查聲請人主張其每月收入約有28,000元，但僅
    提出切結書一紙為憑，並無提出其他具體資料以實其說，實
    難認定其所言為真。且縱認聲請人之所言為真，核聲請人之
    配偶年收入高達985,490 元，平均月收入約有82,124元，加
    上聲請人所稱之月收入28,000元，每月約有110,124 元。扣
    除協商還款之27,649元後，餘額仍有82,475元，已足支付一
    家人之一切開銷，實可徵聲請人並無不可歸責於己之事由致
    履行顯有重大困難之情事。
  (五)又據美商花旗銀行股份有限公司所提出之聲請人消費明細，
    可見聲請人之消費記錄中，多半接係於漢神名店百貨股份有
    限公司、太平洋崇光百貨股份有限公司、大立伊勢丹百貨股
    份有限公司、新光三越百貨股份有限公司之高額消費，實難
    認聲請人之前開消費係支出於必要生活開銷，故依消費者債
    務清理條例之立法意旨，係在於使陷於經濟上困境之消費者
    ，得分別情形依本條例所定之更生或清算程序，藉以妥適調
    整其與債權人及其他利害關係人之權利義務關係，保障債權
    人之公平受償，並謀求消費者經濟生活之更生機會，從而健
    全社會經濟發展。既聲請人之消費多半非基於生活上必要所
    為之支出，伊聲請更生程序之聲請案件，本即應以較嚴格之
    標準審酌，方符前開立法意旨。
三、綜上所述，本件聲請人聲請更生，既無法立證證明其確於與
    金融機關達成前揭協商後，有不可歸責於己之事由致履行顯
    有重大困難，難謂其符合消費者債務清理條例第151 條第5
    項之規定，自不得聲請更生，應駁回其更生之聲請。
四、爰依消費者債務清理條例第8 條、第151 條第5 項、第15條
    ，民事訴訟法第78條，裁定如主文。
中    華    民    國    98    年    1     月    10    日
                  臺灣高雄地方法院鳳山分庭
                          法  官  何悅芳
以上正本係照原本作成。
如不服本裁定，應於送達後10日內，向本院提出抗告狀並表明抗
告理由，如於本裁定宣示後送達前提起抗告者，應於裁定送達後
10日內補提抗告理由書（須附繕本）。
中    華    民    國    98    年    1     月    10    日
                          書記官  洪嘉慧


司法院資訊處製作；財團法人民間司法改革基金會備份。
